【裁判字號】    98,上易,1568
【裁判日期】    981117
【裁判案由】    偽造文書
【裁判全文】
臺灣高等法院臺中分院刑事判決        98年度上易字第1568號
上  訴  人  臺灣苗栗地方法院檢察署檢察官
被      告  丙○○
                      號
被      告  丁○○
被      告  戊○○
上列上訴人因被告等偽造文書案件，不服臺灣苗栗地方法院98年
度易字第415號中華民國98年7月29日第一審判決（起訴案號：臺
灣苗栗地方法院檢察署97年度偵字第5409號、98年度偵字第2326
、2327號），提起上訴，本院判決如下：
    主  文
上訴駁回。
    理  由
一、本案經本院審理結果，認原審判決諭知被告3人均無罪，認
    事用法均無不當，應予維持，並引用原審判決書之記載。
二、檢察官上訴意旨略以：被告3人應已確知渠等所為以贈與為
    原因之移轉登記顯非真實：(一)、被告戊○○供稱：「這是丁○○跟丙○○說他們不要買賣那塊土地了，找我來辦，問我
    如何處理，我說如果不要用錢買賣，就用贈與方式處理。」
    （見偵卷第15頁）；被告丙○○亦供稱：「他（指丁○○）
    是說先把土地放這邊，看我兄弟會不會繼續亂，後來又說要
    把土地拿回去，我說好，也沒有金錢買賣。」（見偵卷第76
    頁）；被告丁○○則供稱：「因為他們兄弟常常來吵，當時
    土地還沒有分割，他們來吵我覺得很困擾，我有跟丙○○講
    土地還是我的，只是暫時權宜放在他名下。」、「（問：確
    定不是贈與？）那是我的土地，怎麼可能送給他。」、「因
    為我跟丙○○講好土地還是我的，暫時登記在他名下，是權
    宜措施，以後還要還我。」等語（見偵卷第76、77頁）。足
    見本件之贈與係為規避乙○○等人優先購買權或損害賠償請
    求權行使之權宜之計，被告3人應已確知渠等所為以贈與為
    原因之移轉登記，顯非真實。(二)、又參酌被告3人為本件虛
    偽贈與之前，先由被告丁○○於96年1月17日向不知情之親
    戚楊力平借貸新台幣（下同）2百萬元，並將上揭土地之應
    有部分抵押予楊力平，以作為避免為贈與行為後，上揭土地
    之應有部分恐遭丙○○他賣之擔保，此舉顯然係掩飾渠等為
    虛偽贈與之配套措施。否則衡諸事理，被告丁○○、丙○○
    2人逕可解除原先之買賣契約，由丁○○將買賣款項返還丙○○即可，何苦捨近求遠，以曲折迂迴之方式而多此一舉，
    益加可證被告3人所為以贈與為原因之移轉登記，乃虛偽不
    實甚明。(三)、退步以言，縱令被告3人所為以贈與為原因之
    移轉登記，係出自律師之主意，然被告3人均有相當之社會
    歷練，且為有智識之人，當知如上述以曲折迂迴之方式，先
    設定抵押擔保，再為2次以贈與為原因之移轉登記，乃為規
    避乙○○等人優先購買權或損害賠償請求權行使之權宜之計
    ，則衡諸常情，被告3人自應已確知渠等所為以贈與為原因
    之移轉登記，並非真實。(四)、按偽造文書罪之立法，旨在維
    護文書之公共信用。又土地登記之原因，乃土地登記要件之
    一，不同之原因對於審查之程序、稅捐之核課等均有差異。
    被告3人既非本於贈與之關係，竟通謀為虛偽意思表示，矇
    使地政機關將以贈與為由移轉上開土地所有權之不實事項，
    登載於土地登記簿上，自足以生損害於地政機關土地登記之
    正確性及公信力。況且，被告3人所為亦已侵害乙○○等人
    之優先購買權，或使其等之優先購買權有受到侵害之虞，顯
    然業已害及乙○○等人對上開土地依法可受保護之利益等語
    ，指摘原判決不當。
三、經查：
(一)、本件被告丁○○、丙○○所為2次贈與登記之目的，確係為
    避免告訴人乙○○等人對於行使優先購買權及損害賠償請求
    權之騷擾，惟此係被告等人之行為動機，難謂此即構成犯罪
    。渠等所為上開2次贈與登記，因客觀上均有依規定繳交贈
    與稅（第1次部分，參本院卷第50頁）與辦理免徵贈與稅（
    第2次部分，參本院卷第52頁），在辦理丁○○贈與丙○○
    之登記（即第1次贈與登記）時，公訴意旨亦未認定被告丁○○有返還買賣價金與被告丙○○；另被告丙○○事後再贈
    與丁○○時（即第2次贈與登記），亦無再給付價金，則該2
    次贈與登記並無假贈與真買賣之情事。且渠等既先約定由被
    告丁○○先贈與被告丙○○，再由被告丙○○贈與被告丁○○，此係雙方主觀上均有此認識及意欲，顯然上開2次贈與
    登記亦非虛假，而屬真實。
(二)、本件設定抵押權登記（即丁○○將系爭應有部分設定抵押權
    與楊力平），雙方確有借款之事實，業據證人楊力平於98年
    4 月29日偵查中具結證稱：丁○○是伊姐夫，向伊借了200
    萬元，已經借了1、2年，伊是匯款到他的銀行帳戶，他到現
    在都還沒有還伊等語（偵卷第75頁），核與被告丁○○所辯
    ：當時因為伊要買另1筆土地需要錢，所以向楊力平借款，
    迄今尚未返還等語相符，復有匯款紀錄（見96年度調他字第
    4號第13頁、第16頁）及楊力平、丁○○之存摺影本在卷（
    本院卷46至49頁）可稽，此情亦為告訴人乙○○等共有人所
    不爭執，故上開因借款而設定抵押權之事實，並無不實可言
    。上訴意旨謂此部分抵押權設定登記，顯然係掩飾渠等為虛
    偽贈與之配套措施，否則衡諸事理，被告丁○○、丙○○2
    人逕可解除原先之買賣契約，由丁○○將買賣款項返還丙○○即可，何苦捨近求遠，以曲折迂迴之方式而多此一舉等語
    ，惟被告丁○○即是因為未解除買賣契約致無法取回買賣價
    金，且須款購買另1筆土地，始向楊力平借款200萬元並設定
    抵押權予楊力平，此舉並無何違反常情之處，檢察官亦未舉
    證證明上開借款有何不實，怎可推論此係曲折迂迴方式而認
    此部分亦有問題？且即便被告3人係為規避告訴人乙○○等
    人欲行使優先購買權或損害賠償請求權之騷擾，惟此並未構
    成犯罪，已如前述，亦不得因此即推論被告3人所為以贈與
    為原因之移轉登記，乃虛偽不實。
(三)、按共有人出賣其應有部分時，依土地法第34條之1第4項規定
    ，他共有人固得以同一價格優先承購（起訴書或稱優先承買
    權或稱優先購買權），惟此僅有債權之效力（最高法院68年
    度台上字第3141號判例意旨參照），故該條項規定之優先承
    購權係指他共有人於共有人出賣共有土地或建築改良物時，
    對於該共有人有請求以同樣條件訂立買賣契約之權利而言，
    倘共有人違反法律規定將應有部分賣與他人並已依法取得所
    有權時，他共有人不得主張該買賣為無效而塗銷其依法所為
    之登記（最高法院68年度台上字第853號判例意旨參照）。
    優先承購權之侵害，僅生應負賠償責任之問題，對於處分共
    有土地之效力，尚無影響（最高法院86年度台上字第420號
    判決意旨參照）。換言之，上開買賣登記（即第1次之移轉
    登記）未依規定通知共有人即告訴人乙○○等人，致侵害上
    開共有人之優先承購權，上開共有人本得依法請求優先購買
    或損害賠償，要不因為事後被告等人有無另為贈與之移轉登
    記或設定抵押權登記而受影響。質言之，當系爭土地共有部
    分買賣移轉登記與被告丁○○時，如共有人認其等之優先承
    購權被侵害，本得依法訴請救濟，要不因事後本件抵押權設
    定或2次贈與登記而受影響，更不因為被告丙○○最後將系
    爭應有部分改以贈與方式移轉與被告丁○○（即第4次登記
    ），而改變本已存在之買賣事實並得規避共有人優先承購權
    受損害所生之損害賠償請求權。上訴意旨認被告3人此舉亦
    係為規避告訴人等之優先承購權所衍生之損害賠償請求權，
    尚有誤會。
(四)、本件被告等所為之各項登記（包括移轉登記、抵押權設定登
    記及2次贈與登記），均有依規定繳交各項稅捐或辦理免徵
    稅捐，渠等所為之上開登記，亦係真實，已如前述，並無足
    以生損害於地政機關對於土地登記之正確性及公信力，即便
    渠等第1次所為之移轉登記足以生損害於告訴人等之優先購
    買權，惟上開登記既屬真實，自亦不構成刑法第214條之明
    知為「不實事項」，而使公務員登載於職務上所掌之公文書
    罪。至於告訴人等優先購買權部分所受之損害，自可循民事
    損害賠償途逕請求救濟，惟此屬民事糾葛，尚與被告3人是
    否涉犯刑法第214條之偽造文書罪無涉。
四、綜上所述，檢察官以上開情詞，指摘原判決不當，並無理由
    ，其上訴應予駁回。
據上論結，應依刑事訴訟法第三百六十八條，判決如主文。
本案經檢察官甲○○到庭執行職務。
中    華    民    國    98    年    11    月    17    日
            刑事第十庭  審判長法  官  林  照  明
                              法  官  林  欽  章
                              法  官  郭  瑞  祥
上列正本證明與原本無異。
不得再上訴。
                              書記官  李  妍  嬅
中    華    民    國    98    年    11    月    17    日


司法院資訊處製作；財團法人民間司法改革基金會備份。
